【裁判字號】    92,易,115
【裁判日期】    920324
【裁判案由】    家暴傷害
【裁判全文】
臺灣板橋地方法院刑事判決                          九十二年度易字第一一五號
    公  訴  人  臺灣板橋地方法院檢察署檢察官
    被      告  丙○○
    選任辯護人  曾國龍
右列被告因傷害案件，經檢察官提起公訴（九十一年度偵字第一九三九九號），本院
判決如左：
    主  文
丙○○連續傷害人之身體，處拘役參拾日，如易科罰金，以參佰元折算壹日。緩刑貳
年。
    事  實
一、丙○○與甲○○係夫妻關係，乙○○則為該二人之長子，丙○○與其夫甲○○平
    日即因管教子女及丙○○認甲○○有外遇之事，早已感情不睦，常起爭執。丙○○於民國九十一年一月九日中午十二時許，在臺北縣土城市○○路一０八巷一弄
    三十七號住處，因與甲○○對於教養次子李彥龍之事雙方意見不合，發生爭執，
    丙○○於甲○○動手傷害其身體時，亦不甘示弱，基於傷害之概括犯意，動手抓
    傷甲○○並口咬甲○○左手，二人進而發生互毆，致甲○○受有右手食指撕裂傷
    （０‧八公分）及左腕咬傷（０‧五乘０‧二公分長）之傷害。後丙○○於同年
    三月十二日晚二十二時三十五分許在上揭住處，因認甲○○有外遇對象，遂不願
    與甲○○行房，嗣於甲○○動手捏其大腿時，復承前傷害之概括犯意，動手抓傷
    甲○○之陰囊，致甲○○受有左側陰囊二處挫裂傷（分別為０‧五乘０‧二公分
    及０‧二乘０‧一公分）之傷害。丙○○復於同年四月五日中午十二時許，在上
    揭住處內，因長子乙○○對其以不敬之語辱罵，心生不滿，亦承前傷害之概括犯
    意，持其夫甲○○所購買置於家中使用之掃把一支，接續抽打乙○○多下，致乙○○受有體表多處性擦挫傷之傷害。後丙○○又於同年四月七日中午十二時許，
    在上揭住處，因先前於其夫甲○○所經營之公司內藏放竊聽器材設備遭甲○○發
    現之事，與甲○○發生爭吵，丙○○嗣於甲○○動手傷害其身體時，仍承前傷害
    之概括犯意，動手抓傷甲○○進而發生互毆，致甲○○受有右手拇指挫傷及左頸
    部抓傷之傷害。
二、案經甲○○、乙○○訴由臺北縣政府警察局土城分局報請臺灣板橋地方法院檢察
    署檢察官偵查起訴。
    理  由
一、訊據被告丙○○對於上述時地確持家中掃把毆打其子乙○○一事，固坦承在卷，
  惟辯稱：係因伊子乙○○以「幹」及「要死你去死」、「出去給車撞死」等不敬
    之語辱罵伊，伊基於管教之心態，方持掃把打乙○○，伊係基於父母懲戒權之行
    使，並無不當云云；另被告對於其餘犯行則均矢口否認，辯稱：伊並未毆打、口
    咬或抓傷甲○○，都是甲○○打伊，伊不知甲○○之傷勢何來云云。經查：
（一）右開被告於上述時地持掃把毆打其子乙○○之事實，已據被告於偵查中及本院
      審理時均供陳在卷，核與告訴人乙○○於偵查中及本院審理時指訴情節相符，
      並有診斷證明書影本一紙及受傷照片二張附卷可稽，堪認被告確有於上述時地
      持掃把抽打告訴人乙○○之不法犯行無訛。被告雖辯稱其係基於父母懲戒權之
      行使云云，惟查民法第一千零五十八條固有「父母得於必要範圍內懲戒其子女
      」之規定，然該條所謂懲戒權之行使，乃基於保護教養子女之目的而設，其立
      法意旨無非基於子女利益之考量，希藉懲戒權之行使導正子女錯誤或不良之行
      為，使子女有良好健全之人格發展，以使子女在成長之過程中不致誤入歧途，
      而關於懲戒之方法，我國民法雖無規定，於必要範圍內，告誡、體罰、禁閉、
      減食等手段固均得採用，然其必要程度，仍應按家庭環境、子女性別、年齡、
      健康、性格、過失之輕重等因素以定之，如逾越必要範圍，即為過度之懲戒，
      採用殘苛傷害身體之過當手段則屬親權之濫用，亦應不能主張阻卻違法。本件
      告訴人乙○○係七十四年次，被告持掃把毆打乙○○時，乙○○係年近十七歲
      之學生，已非懵懂無知之兒童，被告不思以循循善誘、委婉規勸之方式導正乙○○錯誤之言行，反以掃把抽打之方式行使管教，而乙○○遭其母即被告毆打
      時並未還手（此業據被告自陳在卷，參見本院九十二年三月十日審判筆錄第三
      頁第二行），惟被告卻持掃把接續抽打乙○○多處（此亦據被告供陳在卷，參
      見前開審判筆錄第三頁第一行，並有告訴人乙○○受傷照片二張附卷可稽），
      顯非基於子女利益之考量，而已逾懲戒權行使之必要範圍，尚不得阻卻違法，
      是被告辯稱其係基於懲戒權之行使，並無不當云云，核無足採。
（二）另被告於前開時地連續三次傷害告訴人甲○○之事實，亦據告訴人甲○○於警
      訊、偵查中及本院審理時均指訴綦詳，並有診斷證明書影本二紙、驗傷診斷書
      影本一紙及沾有血跡之內褲照片一張在卷足憑。而依告訴人乙○○所提出三次
      驗傷單受傷之時間（九十一年一月九日、同年三月十二日及四月七日）以觀，
      被告同時間亦受有傷害，此有診斷證明書影本四紙（其中被告九十一年三月十
      三日驗傷單所受之傷依被告所述應係同年三月十二日所造成），堪認被告與告
      訴人甲○○於九十一年一月九日、同年三月十二日及四月七日確有發生激烈之
      衝突，是被告辯稱其不知告訴人甲○○該三次時間所受之傷何來云云，顯與常
      情不符，應係畏罪情虛，此益徵前開三次時間被告與告訴人應確有於其住處內
      發生互毆之情事；然衡諸一般社會經驗法則，互毆係屬多數動作構成單純一罪
      而互為攻擊之傷害行為，縱令一方先行出手，而還擊之一方在客觀上茍非單純
      僅對於現在不法之侵害為必要排除之反擊行為，因其本即有傷害之犯意存在，
      則對其互為攻擊之還手反擊行為，自無主張防衛權之餘地（最高法院八十四年
      台非字第二０八號判決可資參照）。復參諸被告於警訊、偵查中及本院審理時
      均自承與告訴人甲○○發生爭執時，被告確有與甲○○相互拉扯等情（參見偵
      查卷第四頁背面第十行、第三十五頁背面第六行及本院九十二年二月十日訊問
      筆錄第三頁第二行），告訴人乙○○所受之傷應確係被告所造成無訛，且互毆
      不得主張正當防衛，已如前述，是被告於告訴人甲○○傷害被告時，所生互為
      攻擊之還手反擊行為，自無主張正當防衛之餘地，併予敘明。是被告辯稱其未
      傷害告訴人，不知告訴人所受之傷從何而來云云，應係避就之詞，亦無足採。
    綜上所述，被告前開所辯，無非均係事後矯飾卸責之詞，不足採信。本件事證明
    確，被告犯行洵堪認定。
二、核被告丙○○所為，係犯刑法第二百七十七條第一項之普通傷害罪。被告先後四
    次犯行，時間緊接，犯意概括，所犯構成要件復相同，為連續犯，應依刑法第五
    十六條之規定論以一罪並加重其刑。爰審酌被告係因教養子女問題與其夫即告訴
    人甲○○發生爭執，並認甲○○有外遇而不願行房方起閨房勃谿，及私下藏置竊
    聽設備遭甲○○發覺而起衝突，於甲○○毆打被告時因心生不滿方予還擊，另持
    掃把抽打長子乙○○雖逾越父母懲戒權行使之必要範圍，然究係因其子先口出惡
    言相向，一時衝動，方有此犯行，其情尚堪憫恕等情，並兼衡被告犯罪之手段、
    所生危害及犯後態度等一切情狀，量處如主文所示之刑，並諭知易科罰金之折算
    標準，以示懲儆。又被告前未曾受有期徒刑以上刑之宣告，有臺灣高等法院被告
    全國前案紀錄表及臺灣高等法院檢察署刑案紀錄簡覆表各一份在卷可按，其因一
    時衝動失慮，偶罹刑典，經此偵審程序並科刑之判決後，應知所警惕而無再犯之
    虞，本院因認所宣告之刑以暫不執行為適當，爰併予宣告緩刑二年，用啟自新。
    末查被告所用以毆打告訴人乙○○之掃把一支，並非被告所有（乃告訴人甲○○
    所有，業據其陳明在卷），亦未扣案，爰不另為沒收之諭知，併予敘明。
三、另公訴意旨認被告於九十一年六月二十四日十二時許，復在上揭住處抓傷告訴人
    甲○○之後頸部，因認此部分被告亦涉犯刑法第二百七十七條第一項之傷害罪嫌
    云云。惟查被告於九十一年六月二十四日在其住處僅係持塑膠工具箱丟擲告訴人
    乙○○，並以三字經辱罵，及毀損工具箱、置物櫃及電風扇等物，然該次並無任
    何傷害告訴人甲○○之不法情事，此業據告訴人甲○○陳明在卷，復觀諸起訴書
    附表編號四所載之甲○○所受傷害「後頸部抓傷」，佐以告訴人甲○○所提出之
    診斷證明書，該傷勢實係於九十年十二月二日前往醫院就診驗傷之資料，與九十
    一年六月二十四日當日被告之行為尚屬無涉，自難認被告於九十一年六月二十四
    日有何傷害告訴人甲○○之不法犯行，此部分犯罪尚屬不能證明，惟此部分公訴
    人認與前開犯罪事實有連續犯之裁判上一罪關係，爰不另為無罪之諭知，附此敘
    明。
據上論斷，應依刑事訴訟法第二百九十九條第一項前段，刑法第五十六條、第二百七
十七條第一項、第四十一條第一項前段、第七十四條第一款，罰金罰鍰提高標準條例
第一條前段、第二條，判決如主文。
本案經檢察官魏正杰到庭執行職務。
中      華      民      國    九  十  二    年    三    月  二  十  四  日
                                  臺灣板橋地方法院刑事第一庭
                                      法      官  高  奕  驤
右正本證明與原本無異。
如不服本判決，應於判決送達後十日內，向本院提出上訴狀。
                                      書  記  官  廖  舜  宜
中      華      民      國    九  十  二    年    三    月  二  十  四  日
附錄本案論罪科刑法條全文：
刑法第二百七十七條
傷害人之身體或健康者，處三年以下有期徒刑，拘役或一千元以下罰金。
犯前項之罪，因而致人於死者，處無期徒或七年以上有期徒刑；致重傷者，處三年以
上十年以下有期徒刑。


司法院資訊處製作；財團法人民間司法改革基金會備份。
